【裁判字號】    99,交聲,174
【裁判日期】    990331
【裁判案由】    違反道路交通管理處罰條例聲明異議
【裁判全文】
臺灣桃園地方法院交通事件裁定         99年度交聲字第174號
原處分機關  交通部公路總局新竹區監理所
異  議  人
即受處分人  甲○○
上列異議人即受處分人因違反道路交通管理處罰條例案件，對於
交通部公路總局新竹區監理所中壢監理站中華民國99年1月19日
所為之處分（原處分案號：壢監裁字第裁53-DB0000000號）聲明
異議，本院裁定如下：
    主  文
原處分撤銷。
甲○○汽車駕駛人，駕駛汽車經測試檢定酒精濃度超過規定標準
，應吊扣普通重型機車駕駛執照拾貳個月及接受道路交通安全講
習。
    理  由
一、原處分意旨略以：異議人即受處分人甲○○於民國98年2 月
    10日下午2 時58分，駕駛車牌號碼IST －569 號普通重型機
    車，行經桃園縣中壢市○○○路○段處，為桃園縣政府警察
    局保安隊警員攔檢，因異議人酒後駕車，酒測值達0.69MG/L
    ，已超過標準值之違規事由，警員即掣製桃警局交字第DB00
    00000 號舉發違反道路交通管理事件通知單當場舉發，嗣經
    原處分機關於99年1 月19日以壢監裁字第裁53-DB0000000號
    裁決書，以異議人違反道路交通管理處罰條例第35條第1項
    第1 款及違反道路交通管理事件統一裁罰基準及處理細則第
    41條、第43條、第44條、第67條規定，裁處罰鍰新臺幣（下
    同）45,000元，吊扣駕駛執照12個月，施以道安講習等語。
二、異議意旨略以：異議人所為前揭酒後駕車違規行為，係駕駛
    車牌號碼號IST －569 號重型機車，經本院以98年度壢交簡
    字第477 號判決判處拘役59日，得以1000元折算1 日易科罰
    金確定，其已完納易科罰金，乃原處分機關仍處其罰鍰並係
    吊扣普通小型車駕駛執照，於法不合，爰聲明異議等語。
三、按汽車駕駛人飲用酒類或其他類似物後其吐氣所含酒精濃度
    超過每公升0.25毫克或血液中酒精濃度超過百分之0.05以上
    者，不得開車，道路交通安全規則第114 條第2 款定有明文
    ；又汽車駕駛人，駕駛汽車經測試檢定有酒精濃度超過規定
    之情形者，處15,000元以上60,000元以下罰鍰，並當場移置
    保管其車輛及吊扣其駕駛執照1 年，且對汽車駕駛人應施以
    道路交通安全講習，道路交通管理處罰條例第35條第1 項第
    1 款、第24條第1 項第2 款亦有明文。末按交通法庭認為聲
    明異議有理由或聲明異議雖無理由而原處分不當或違法者，
    應以裁定將原處分經聲明異議部分撤銷，並自為裁定，道路
    交通案件處理辦法第20條前段定有明文。
四、經查：
  (一)異議人即受處分人甲○○於98年2 月10日下午2 時58分，駕
    駛車牌號碼IST －569 號普通重型機車，行經桃園縣中壢市
    ○○○路二段處，為桃園縣政府警察局保安隊警員攔檢，因
    異議人有酒後駕車，測得酒精濃度0.69MG/L，已超過標準值
    等情，為異議人所自承，復有舉發通知單在卷可按，是異議
    人確實有於前揭時地酒後駕車之違規事實，首堪認定。
  (二)按行政罰法第26條規定：「一行為同時觸犯刑事法律及違反
    行政法上義務規定者，依刑事法律處罰之。但其行為應處以
    其他種類行政罰或得沒入之物而未經法院宣告沒收者，亦得
    裁處之。前項行為如經不起訴處分或為無罪、免訴、不受理
    、不付審理之裁判確定者，得依違反行政法上義務規定裁處
    之。」究其立法理由，係基於一事不二罰原則，以一行為同
    時觸犯刑事法律及違反行政法上義務規定時，由於刑罰與行
    政罰同屬對不法行為之制裁，而刑罰之懲罰作用較強，故在
    處罰目的相同且處罰方式相同時，若依刑事法律處罰，即足
    資警惕時，實無再處行政罰之必要；且刑事法律處罰，由法
    院依法定程序為之，較符合正當法律秩序，是予優先適用。
    但罰鍰以外之沒入或其他種類行政罰，因兼具維護公共秩序
    之作用，為達行政目的，行政機關仍得併予裁處。查異議人
    因同一酒後駕車行為，同時觸犯刑法第185 條之3 公共危險
    罪，經桃園縣政府警察局移送臺灣桃園地方法院檢察署檢察
    官偵查後以98年度速偵字第1151號聲請簡易判決處刑書聲請
    簡易判決處刑，並經本院以98年度壢交簡字第477 號刑事簡
    易判決判處拘役59日，如易科罰金以1,000 元折算1 日，於
    98 年3月30日確定，異議人並於98年5 月26日繳納易科罰金
    執行完畢等情，此有前開聲請簡易判決處刑書、刑事簡易判
    決、臺灣桃園地方法院檢察署自行收納款項收據以及臺灣高
    等法院被告前案紀錄表在卷可稽。依行政罰法第26條第1 項
    前段所示之一事不二罰原則，即不應就同一行為再處以行政
    罰鍰。是以，原裁決裁處異議人罰鍰部分，為有違誤。
  (三)次按違反道路交通管理事件裁決書處罰主文欄，吊扣汽車牌
    照或駕駛執照處分，應記明應受吊扣之汽車牌照或駕駛執照
    名稱、號碼及吊扣期間，違反道路交通管理事件統一裁罰基
    準及處理細則第43條第2 項第3 款規定甚明。復按道路交通
    管理處罰條例第68條業於94年12月14日修正，並自95年3 月
    1 日施行，修正前該條規定：「汽車駕駛人，因違反本條例
    及道路交通安全規則之規定，受吊扣或吊銷駕駛執照處分時
    ，吊扣或吊銷其持有各級車類之駕駛執照」，修正後規定：
    「汽車駕駛人，因違反本條例及道路交通安全規則之規定，
    受吊銷駕駛執照處分時，吊銷其持有各級車類之駕駛執照」
    ，將原規定之吊扣行為人所持有之各級車類駕駛執照等規定
    刪除，考其修正理由，乃舊法將違規駕駛人所持有各級車類
    之駕駛執照一併吊扣，失之過酷，影響人民工作及生活甚鉅
    ，故修正後乃規定吊扣駕駛執照處分時，不再吊扣其持有各
    級車類之駕駛執照，僅得吊扣違規或違法當時所駕駛車種之
    駕駛執照（參見臺灣高等法院暨所屬法院97年法律座談會刑
    事類提案第40號及98年法律座談會刑事類提案第23號）。至
    於道路交通安全規則第61條等規定，汽車駕駛人取得高一級
    車類之駕駛資格者，應換發駕駛執照，並准其駕駛較低級車
    類之車輛，而已領有大貨車駕駛執照者，得駕駛小型車、輕
    型機器腳踏車的規定，而公路機關於實務上僅逐級核給汽車
    駕駛執照一張（即一人一照原則），致持有職業大客車駕駛
    執照者，因駕駛普通小型車違規，而須吊扣職業大客車執照
    時，產生技術層面之困難，惟此技術層面問題，實難據以為
    原處分適法之理由，併此敘明（臺灣高等法院98年度交抗字
    第24號、第1563號、第1999號、第2192號裁定意旨參照）。
    準此，本件異議人係取得持有普通小型車駕駛執照，有異議
    人之駕照基本資料附卷可參，惟異議人所為之酒後駕車違規
    行為係駕駛車牌號碼IST －569 號普通重型機車為之，依前
    開規定與說明，原處分機關於作成吊扣駕駛執照處分時，應
    就異議人所應吊扣之駕駛執照種類予以限定，並僅得吊扣異
    議人違規當時所駕駛車輛即普通重型機車之駕駛執照，始符
    依法行政與比例原則，要難僅以行政作業便利，遽而吊扣異
    議人所領普通小型車駕駛執照。從而，異議人於本件交通違
    規時，領有普通小型車駕駛執照，然其係駕駛普通重型機車
    違規，依法應為其駕駛普通重型機車之權利受有限制，乃原
    處分機關於裁決時，未於處罰主文欄中明確限制吊扣普通重
    型機車駕駛執照，依法尚屬有違。
  (四)從而，原處分機裁處異議人罰鍰部分，違反行政罰法第26條
    第1 項前段規定揭示之一事不二罰原則，即有違誤；原處分
    機關裁決書主文欄僅記載「吊扣駕駛執照12個月」等語，並
    未明確記載應受吊扣之駕駛執照名稱，尚與違反道路交通管
    理事件統一裁罰基準及處理細則第43條第2 項第3 款之規定
    、依法行政以及比例原則有違。是異議人之異議為有理由，
    原處分既有上開違誤，仍應依法撤銷原處分。
五、綜上所述，異議人確有於上揭時地駕駛普通重型機車時，酒
    精濃度超過規定標準之違規行為，原處分機關據以裁處，固
    非無據，惟就裁處異議人罰鍰暨吊扣異議人駕駛執照12個月
    未載明吊扣之駕駛執照名稱部分，即非適法，復因原處分機
    關所為裁處係就異議人酒後駕駛之單一違規行為為之，裁處
    內容乃無從分割，自應由本院將原處分全部撤銷，自為裁定
    如主文第二項所示。
六、據上論結，應依道路交通管理處罰條例第87條第2 項，道路
    交通案件處理辦法第20條前段，裁定如主文。
中    華    民    國    99    年    3     月    31    日
                  交通法庭  法  官  吳宗航
以上正本證明與原本無異。
如不服本裁定，應於裁定送達後5 日內向本院提出抗告狀。
                            書記官  鄭乃甄
中    華    民    國    99    年    3     月    31    日

司法院資訊處製作；財團法人民間司法改革基金會備份。
